ACORDAO-COMPLETO-2401613

ACÓRDÃO 3786/2020 ATA 8/2020 - PRIMEIRA CÂMARA

VISTOS, relatados e discutidos estes autos de Tomada de Contas Especial instaurada pela Fundação Nacional de Saúde (Funasa) em desfavor da Sra. Maria de Fátima Aragão Sampaio, prefeita de Dário Meira-BA à época dos fatos, em razão da omissão no dever de prestar contas de parte dos recursos repassados por força do Convênio 40/2004 (Siafi 527394) ;
ACORDAM os Ministros do Tribunal de Contas da União, reunidos em sessão da 1a Câmara, ante os argumentos expostos pelo Relator, em:
9.1. julgar irregulares as contas da Sra. Maria de Fátima Aragão Sampaio (CPF: XXX.169.155-XX) , Prefeita de Dário Meira/BA no período de 1/1/2005 a 31/12/2012, com fundamento nos arts. 1º, inciso I, 16, inciso III, alíneas "a" e "c", da Lei 8.443/1992, c/c arts. 1º, inciso I, 209, incisos I e III, do RI/TCU;
9.2. condenar a responsável identificada no subitem anterior, com fundamento no art. 19, caput, da Lei 8.443/1992, c/c o art. 210 do RI/TCU, ao pagamento da importância de R$ 99.995,26, com a fixação do prazo de 15 (quinze) dias, a contar da notificação, para comprovar, perante este Tribunal, em respeito ao art. 23, inciso III, alínea "a", da Lei 8.443/1992, c/c art. 214, inciso III, alínea "a", do RI/TCU, o recolhimento da dívida aos cofres da Fundação Nacional de Saúde, atualizada monetariamente e acrescida de juros de mora calculados a partir de 2/2/2007 até a data do efetivo recolhimento e com o abatimento de valores, caso já satisfeitos, nos termos da legislação vigente;
9.3. com fundamento no art. 57 da Lei 8.443/1992, aplicar multa à senhora Maria de Fátima Aragão Sampaio (CPF: XXX.169.155-XX) , Prefeita Municipal de Dário Meira/BA, no período de 1/1/2005 a 31/12/2012, no valor de R$ 10.000,00;
9.4. autorizar, desde logo, nos termos do art. 28, inciso II, da Lei 8.443/1992, a cobrança judicial da dívida, caso não atendida a notificação;
9.5. autorizar, desde logo, se requerido, com fundamento no art. 28, inciso I, da Lei 8.443/1992 c/c o art. 217, §§ 1º e 2º, do RI/TCU, o parcelamento da dívida em até 36 (trinta e seis) parcelas, incidindo sobre cada parcela, corrigida monetariamente, os correspondentes acréscimos legais, fixando-lhe o prazo de 15 (quinze) dias, a contar do recebimento da notificação, para comprovar perante o Tribunal o recolhimento da primeira parcela, e mensalmente, a contar da parcela anterior, para comprovar os recolhimentos das demais parcelas, devendo incidir sobre cada valor mensal, atualizado monetariamente, os juros de mora devidos, no caso do débito, na forma prevista na legislação em vigor, alertando a responsável de que a falta de comprovação do recolhimento de qualquer parcela importará o vencimento antecipado do saldo devedor, nos termos do § 2º do art. 217 do Regimento Interno deste Tribunal;
9.6. dar ciência desta deliberação ao Procurador-Chefe da Procuradoria da República no Estado da Bahia, nos termos do § 3º do art. 16 da Lei 8.443/1992, c/c o § 7º do art. 209 do Regimento Interno do TCU, para adoção das medidas cabíveis;
9.7. dar ciência desta deliberação à Fundação Nacional de Saúde, à responsável e ao Município de Dário Meira/BA.

Tomada de Contas Especial instaurada pela Fundação Nacional de Saúde (Funasa) em razão da omissão no dever de prestar contas de parte dos recursos repassados ao município por meio do Convênio 40/2004 (Siafi 527394), que tinha por objeto a execução de Melhorias Sanitárias Domiciliares - MSD.

Primeira Câmara

Município de Dário Meira - BA.

3. Interessados/Responsáveis:
3.1. Interessado: Fundação Nacional de Saúde (26.989.350/0001-16).
3.2. Responsável: Maria de Fátima Aragão Sampaio (XXX.169.155-XX).

13.1. Ministros presentes: Walton Alencar Rodrigues (Presidente), Benjamin Zymler, Bruno Dantas e Vital do Rêgo (Relator).
13.2. Ministros-Substitutos presentes: Augusto Sherman Cavalcanti e Weder de Oliveira.

ACORDAO-COMPLETO-2457365

Acórdão de Relação 4407/2021 - Primeira Câmara

Acórdão de Relação

VITAL DO RÊGO

Com os ajustes de forma pertinentes, reproduz-se a seguir, como parte do relatório, a instrução de mérito inserta à peça 63, que contou com a concordância do escalão dirigente da unidade, peças 64 e 65:
INTRODUÇÃO 
1. 	Trata-se de Tomada de Contas Especial instaurada pela Funasa - Fundação Nacional de Saúde em desfavor da Srª Maria de Fátima Aragão Sampaio (CPF: XXX.169.155-XX) , Prefeita Municipal de Dário Meira/BA, no período de 1/1/2005 a 31/12/2012, no âmbito do Convênio 40/2004 - Siafi 527394 (Peça 7, p. 1-10) , que tinha por objeto "a execução de Melhorias Sanitárias Domiciliares - MSD" (Peça 2, p. 1-4) , em razão da impugnação parcial das despesas realizadas, no valor de R$ 99.995,30, em virtude da omissão no dever de prestar contas da segunda parcela dos recursos recebidos.
HISTÓRICO 	 
O Convênio 40/2004 autorizou a transferência de R$ 249.988,26, a cargo do concedente, sendo R$ 8.798,76 a título de contrapartida, totalizando R$ 258.787,02, com vigência de 5/7/2004 a 6/11/2012, conforme 8º Termo Aditivo (peça 29, p. 1-2) , recaindo o prazo para prestação de contas até 6/1/2013, de acordo com a cláusula terceira do convênio (peça 7, p. 4) .
Do total autorizado, foram transferidos pelo proponente R$ 249.988,22, correspondentes a 99,99% do total autorizado, conforme atestam as Ordens Bancárias abaixo:
	Ordem Bancária
	Data
	Valor (R$) 
	Localizador

	2006OB904186
	5/5/2006
	99.995,26
	Peça 50, p. 1

	2007OB901198
	2/2/2007
	99.995,26
	Peça 14, p. 1

	2010OB811489
	11/11/2010
	49.997,70
	Peça 23, p. 1

		Total
	249.988,22
	
Foram elaborados pela Funasa os Relatórios de Visita Técnica de peças 13, 15 e 28, sendo este último de 8/8/2012, concluindo pela execução de 81,30% da obra prevista, bem como o Parecer Financeiro 151/2016, de 18/11/2016 (Peça 41, p. 1-2) , sugerindo a não aprovação das contas referentes à segunda parcela dos recursos transferidos, em virtude da omissão no dever de prestar contas.
Houve recolhimento de saldo do convênio, em 8/7/2013, no valor de R$ 55.078,77 (peça 35, p. 2) , referente a valor repassado e não utilizado, correspondente à terceira parcela dos recursos, no valor de R$ 49.997,70, acrescida de R$ 5.081,07, decorrentes de aplicação financeira.
Em relação às efetivas comunicações, o órgão instaurador diligenciou e notificou devidamente a responsável acerca da omissão no dever legal de prestar contas dos recursos recebidos, requerendo a devolução dos valores ou a adoção das providências devidas (vide quadro à peça 50, p. 3, item 6) . 
	Notificação
	Data
	Localizador

	Notificação 343
	6/11/2015
	Peça 40, p. 1-5

	Publicação DOU
	18/3/2016
	Peça 50, p. 3

Diante da não apresentação da prestação de contas e da consequente não demonstração da boa e regular gestão dos recursos repassados, assim como da não devolução dos recursos, instaurou-se o presente processo. Nesse sentido, no Relatório de Tomada de Contas Especial de 21/12/2016 (peça 50, p. 1-4) , concluiu-se que o prejuízo importa no valor original de R$ 99.995,30, imputando-se a responsabilidade à Sra. Maria de Fátima Aragão Sampaio (CPF: XXX.169.155-XX) , Prefeita Municipal de Dário Meira/BA, no período de 1/1/2005 a 31/12/2012.
O Relatório de Auditoria 1154/2018, da Controladoria Geral da União (Peça 51, p. 1-4) , ratificou o posicionamento do Tomador de Contas. Após serem emitidos o Certificado de Auditoria, o Parecer do Dirigente e o Pronunciamento Ministerial (Peças 52 a 54) , o processo foi remetido a esse Tribunal.
Na instrução inicial (peça 56) , analisando-se os documentos dos autos, concluiu-se pela necessidade de realização de citação da Sra. Maria de Fátima Aragão Sampaio, nos seguintes termos:
a) realizar a citação da Srª Maria de Fátima Aragão Sampaio (CPF: XXX.169.155-XX) , ex-Prefeita Municipal de Dário Meira/BA, no período de 1/1/2005 a 31/12/2012, com fundamento nos arts. 10, § 1º, e 12, incisos I e II, da Lei 8.443/1992 c/c o art. 202, incisos I e II, do RI/TCU, para que, no prazo de quinze dias, apresente alegações de defesa e/ou recolha, aos cofres da Funasa - Fundação Nacional de Saúde, as quantias abaixo indicadas, atualizadas monetariamente a partir da respectiva data até o efetivo recolhimento, abatendo-se na oportunidade a quantia eventualmente ressarcida, na forma da legislação em vigor, em decorrência da irregularidade descrita abaixo: 
a.1) Irregularidade: não comprovação da boa e regular aplicação dos recursos recebidos por força do Convênio 040/2004 - Siafi 527394, em virtude da impugnação parcial das despesas, no valor de R$ 99.995,30, em razão da não disponibilização ao Prefeito sucessor da documentação necessária à prestação de contas da segunda parcela dos recursos recebidos, cujo prazo expirou em 6/1/2013.
a.2) Dispositivos violados: parágrafo único do art. 70 da Constituição Federal; art. 93 do Decreto-Lei 200/67; § 3º do art. 56 da Portaria Interministerial MPOG/MF/CGU 127/2008, com a redação dada pela Portaria 534, de 30/12/2009, Cláusula Terceira do Convênio;
a.3) Valor original do débito e data: 
	VALOR ORIGINAL (Real) 
	DATA DA OCORRÊNCIA 
	DÉBITO/CREDITO 

	2/2/2007
	99.995,26
	Débito

a.4) Valor total do débito atualizado até 2/4/2019: R$ 195.690,72.
a.5) Responsável: Srª Maria de Fátima Aragão Sampaio (CPF: XXX.169.155-XX) :
a.5.1) Conduta: não comprovar a boa e regular aplicação dos recursos recebidos por força do Convênio 040/2004 - Siafi 527394, em razão da não disponibilização ao Prefeito sucessor da documentação necessária à prestação de contas da segunda parcela dos recursos recebidos, cujo prazo expirou em 6/1/2013.
a.5.2) Nexo de causalidade: a não disponibilização ao Prefeito sucessor da documentação necessária à prestação de contas da segunda parcela dos recursos recebidos por meio do Convênio 040/2004 - Siafi 527394, pactuado entre a Funasa e a Prefeitura Municipal de Dário Meira/BA, propiciou a não comprovação da boa e regular aplicação dos recursos, e, consequentemente, em presunção de prejuízo ao Erário no valor de R$ 99.995,30.
a.5.3) Culpabilidade: a conduta omissiva da Srª Maria de Fátima Aragão Sampaio é reprovável, posto que há elementos indicativos da consciência da ilicitude praticada, porquanto a responsável foi notificada acerca da omissão no dever de prestar contas e as providências necessárias para o resguardo do patrimônio público, sendo razoável exigir da responsável conduta diversa daquela que adotou, qual seja, disponibilizar a documentação necessária à prestação de contas ao Prefeito sucessor.
Em cumprimento ao pronunciamento da unidade (peça 58) , foi promovida a citação da responsável por meio do Ofício 1591/2019 (peça 60) , efetivamente recebido em 8/5/2019, conforme aviso de recebimento (peça 61) .
 Transcorrido o prazo regimental fixado, a Sra. Maria de Fátima Aragão Sampaio não compareceu aos autos, permanecendo silente. Operam-se, portanto, os efeitos da revelia, dando-se prosseguimento ao processo, nos termos do art. 12, §3º, da Lei 8.443/1992.
EXAME TÉCNICO
 Preliminarmente, cumpre tecer breves considerações sobre a forma como são realizadas as comunicações processuais no TCU. A esse respeito, destacam-se o art. 179, do Regimento Interno do TCU (Resolução 155, de 4/12/2002) e os arts. 3º e 4º, inciso III, § 1º, da Resolução TCU 170, de 30 de junho de 2004, in verbis:
Resolução 155/2002 (Regimento Interno) :
Art. 179. A citação, a audiência ou a notificação, bem como a comunicação de diligência, far se-ão:
I - mediante ciência da parte, efetivada por servidor designado, por meio eletrônico, fac-símile, telegrama ou qualquer outra forma, desde que fique confirmada inequivocamente a entrega da comunicação ao destinatário;
II - mediante carta registrada, com aviso de recebimento que comprove a entrega no endereço do destinatário;
III - por edital publicado no Diário Oficial da União, quando o seu destinatário não for localizado
 (...) 
Resolução TCU 170/2004:
Art. 3º As comunicações serão encaminhadas aos seus destinatários por meio de:
I - correio eletrônico, fac-símile ou telegrama;
II - servidor designado;
III - carta registrada, com aviso de recebimento;
IV - edital publicado no Diário Oficial da União, quando o seu destinatário não for localizado, nas hipóteses em que seja necessário o exercício de defesa".
 (...) 
Art. 4º. Consideram-se entregues as comunicações:
I - efetivadas conforme disposto nos incisos I e II do artigo anterior, mediante confirmação da ciência do destinatário;
II - realizadas na forma prevista no inciso III do artigo anterior, com o retorno do aviso de recebimento, entregue comprovadamente no endereço do destinatário;
III - na data de publicação do edital no Diário Oficial da União, quando realizadas na forma prevista no inciso IV do artigo anterior.
§ 1º O endereço do destinatário deverá ser previamente confirmado mediante consulta aos sistemas disponíveis ao Tribunal ou a outros meios de informação, a qual deverá ser juntada ao respectivo processo.
 Portanto, a validade da citação via postal não depende de que o aviso de recebimento seja assinado pelo próprio destinatário da comunicação, o que dispensa, no caso em tela, a entrega do AR em "mãos próprias". A exigência da norma é no sentido de o Tribunal verificar se a correspondência foi entregue no endereço correto, residindo aqui a necessidade de certeza inequívoca. 
 Não é outra a orientação da jurisprudência do TCU, conforme se verifica nos julgados a seguir transcritos:
São válidas as comunicações processuais entregues, mediante carta registrada, no endereço correto do responsável, não havendo necessidade de que o recebimento seja feito por ele próprio (Acórdão 3648/2013-TCU-Segunda Câmara, Relator Ministro José Jorge) ;
É prescindível a entrega pessoal das comunicações pelo TCU, razão pela qual não há necessidade de que o aviso de recebimento seja assinado pelo próprio destinatário. Entregando se a correspondência no endereço correto do destinatário, presume-se o recebimento da citação. (Acórdão 1019/2008-TCU-Plenário, Relator Ministro Benjamin Zymler) ;
As comunicações do TCU, inclusive as citações, deverão ser realizadas mediante Aviso de Recebimento - AR, via Empresa Brasileira de Correios e Telégrafos, bastando para sua validade que se demonstre que a correspondência foi entregue no endereço correto. (Acórdão 1526/2007-TCU-Plenário, Relator Ministro Aroldo Cedraz) .
A validade do critério de comunicação processual do TCU foi referendada pelo Supremo Tribunal Federal, nos termos do julgamento do MS-AgR 25.816/DF, por meio do qual se afirmou a desnecessidade da ciência pessoal do interessado, entendendo-se suficiente a comprovação da entrega do "AR" no endereço do destinatário:
EMENTA: AGRAVO REGIMENTAL. MANDADO DE SEGURANÇA. DESNECESSIDADE DE INTIMAÇÃO PESSOAL DAS DECISÕES DO TRIBUNAL DE CONTAS DA UNIÃO. ART. 179 DO REGIMENTO INTERNO DO TCU. INTIMAÇÃO DO ATO IMPUGNADO POR CARTA REGISTRADA, INICIADO O PRAZO DO ART. 18 DA LEI nº 1.533/51 DA DATA CONSTANTE DO AVISO DE RECEBIMENTO. DECADÊNCIA RECONHECIDA. AGRAVO IMPROVIDO.
O envio de carta registrada com aviso de recebimento está expressamente enumerado entre os meios de comunicação de que dispõe o Tribunal de Contas da União para proceder às suas intimações.
O inciso II do art. 179 do Regimento Interno do TCU é claro ao exigir apenas a comprovação da entrega no endereço do destinatário, bastando o aviso de recebimento simples.
No caso em apreço, a citação da responsável é válida, uma vez que foi encaminhada para o seu endereço oficial, constante da base da Receita Federal (peça 59) e efetivamente recebida, conforme atesta o aviso de recebimento (peça 61) . 
Quanto ao mérito, nos processos do TCU, a revelia não conduz à presunção de que seriam verdadeiras todas as imputações levantadas contra a responsável, diferentemente do que ocorre no processo civil, em que a revelia do réu opera a presunção da verdade dos fatos narrados pelo autor. Dessa forma, a avaliação da responsabilidade dos agentes não pode prescindir da prova existente no processo ou para ele carreada. 
Ao não apresentar sua defesa, a responsável deixou de produzir prova quanto à regularidade da aplicação dos recursos do convênio, em afronta às normas que impõem aos jurisdicionados a obrigação legal de, sempre que demandados pelos órgãos de controle, apresentarem os documentos que demonstrem a correta utilização das verbas públicas, a exemplo do contido no art. 93 do Decreto-Lei 200/67: "Quem quer que utilize dinheiros públicos terá de justificar seu bom e regular emprego na conformidade das leis, regulamentos e normas emanadas das autoridades administrativas competentes." 
Considerando o princípio da verdade real que rege a atuação desta Corte, ainda que as alegações de defesa não tenham sido apresentadas pela responsável, a revelia não afasta a obrigatoriedade da análise dos elementos probatórios disponíveis nos autos, conforme reiterados acórdãos do Tribunal (Acórdão 163/2015-TCU-Segunda Câmara, Rel.  Min. Subst. André de Carvalho; 2.685/2015 - 2ª Câmara, Rel. Min. Raimundo Carreiro; 2.801/2015 - 1ª Câmara, Rel. Min. Walton Alencar Rodrigues; 4.340/2015 - 1ª Câmara, Rel. Min. Subst. Weder de Oliveira e 5.537/2015 - 1ª Câmara, Rel. Min. Subst. Weder de Oliveira) . Assim, procurou-se buscar, em manifestações da responsável na fase interna desta Tomada de Contas Especial, se havia argumentos que pudessem ser aproveitados em seu favor.	
Reexaminando os autos, observa-se que a responsável foi notificada na fase interna pela Funasa, conforme consta dos itens 6 e 7. No entanto, não se manifestou, conforme registrado no item 8.2 do Relatório do Tomador de Contas (peça 50, p. 4) . Assim, não encontramos nenhum outro argumento nos autos que possa vir a ser analisado e posteriormente utilizado para afastar as irregularidades apontadas. 
Vale ressaltar que a pretensão punitiva do TCU, conforme Acórdão 1441/2016-TCU-Plenário, que uniformizou a jurisprudência acerca dessa questão, subordina-se ao prazo geral de prescrição indicado no art. 205 do Código Civil, que é de 10 anos, contado da data de ocorrência da irregularidade sancionada, nos termos do art. 189 do Código Civil, sendo este prazo interrompido pelo ato que ordenar a citação, a audiência ou a oitiva do responsável. No caso em exame, os recursos relativos à 2ª parcela, objeto dessa TCE, foram transferidos ao município em 2/2/2007, conforme item 3. Tendo sido o ato de ordenação da citação assinado em 5/4/2019 (peça 58) , houve o decurso de prazo superior a 10 anos. Portanto, ocorreu a prescrição da pretensão punitiva.
Em se tratando de processo em que a parte interessada não se manifestou acerca das irregularidades imputadas, não há elementos para que se possa efetivamente aferir e reconhecer a ocorrência de boa-fé na conduta do responsável ou de quaisquer outros excludentes de culpabilidade, podendo o Tribunal, desde logo, proferir o julgamento de mérito pela irregularidade das contas, nos termos dos §§ 2º e 6º do art. 202 do Regimento Interno do TCU. (Acórdão 133/2015-TCU-Primeira Câmara, Rel. Min. Bruno Dantas; 2.455/2015 - 1ª Câmara, Rel. Min. Bruno Dantas; 3.604/2015 - 1ª Câmara, Rel. Min. Bruno Dantas; 5.070/2015 - 2ª Câmara, Rel. Min. Subst. André de Carvalho e 2.424/2015 - Plenário, Rel. Min. Benjamin Zymler) .
 Dessa forma, a Sra. Maria de Fátima Aragão Sampaio deve ser considerada revel, nos termos do art. 12, §3º, da Lei 8.443/1992.
CONCLUSÃO
 Em face da análise promovida, conclui-se que a conduta da Sra. Maria de Fátima Aragão Sampaio causou dano ao erário no montante original de R$ 99.995,26, em decorrência da omissão do dever de prestar contas da 2ª parcela dos recursos recebidos por meio do Convênio 40/2004 - Siafi 527394.
 Com efeito, em função da revelia da responsável, não foi possível sanear as irregularidades a ela atribuídas, tampouco elidir o débito a ela imputado. Ademais, inexistem nos autos elementos que demonstrem a boa-fé da responsável ou a ocorrência de outros excludentes de ilicitude, punibilidade ou culpabilidade. Desse modo, suas contas devem, desde logo, ser julgadas irregulares, nos termos do art. 202, § 6º, do Regimento Interno do TCU, procedendo-se à sua condenação em débito, abstendo-se, todavia, de aplicar-lhe a multa prevista no art. 57 da Lei 8.443/1992, em razão da ocorrência da prescrição da pretensão punitiva, conforme tratado no item 21.
PROPOSTA DE ENCAMINHAMENTO
 Diante do exposto, submetem-se os autos à consideração superior, propondo-se a adoção das seguintes medidas:
a)	considerar revel a Sra. Maria de Fátima Aragão Sampaio (CPF: XXX.169.155-XX) , Prefeita Municipal de Dário Meira/BA, no período de 1/1/2005 a 31/12/2012, com fundamento no § 3º, art. 12, Lei 8.443, de 16 de julho de 1992;
b) 	com fundamento nos arts. 1º, inciso I, 16, inciso III, alínea "a", da Lei 8.443/1992 c/c os arts. 19 e 23, inciso III, da mesma Lei, e com arts. 1º, inciso I; 209, inciso I; 210 e 214, inciso III, do Regimento Interno, que sejam julgadas irregulares as contas da Sra. Maria de Fátima Aragão Sampaio (CPF: XXX.169.155-XX) , Prefeita Municipal de Dário Meira/BA, no período de 1/1/2005 a 31/12/2012, e condená-la ao pagamento da quantia a seguir especificada, com a fixação do prazo de quinze dias, a contar da notificação, para comprovar, perante o Tribunal (art. 214, inciso III, alínea "a", do Regimento Interno) , o recolhimento da dívida aos cofres da Fundação Nacional de Saúde, atualizada monetariamente e acrescida dos juros de mora, calculados a partir das datas discriminadas, até a data do recolhimento, na forma prevista na legislação em vigor:
	VALOR ORIGINAL (R$) 
	DATA DA OCORRÊNCIA

	99.995,26
	2/2/2007

c) 	autorizar, desde logo, nos termos do art. 28, inciso II, da Lei 8.443/1992, a cobrança judicial da dívida caso não atendida a notificação;
d)	autorizar também, desde logo, se requerido, com fundamento no art. 28, inciso I, da Lei 8.443, de 1992 c/c o art. 217, §§ 1º e 2º do Regimento Interno, o parcelamento da dívida em até 36 parcelas, incidindo sobre cada parcela, corrigida monetariamente, os correspondentes acréscimos legais fixando- lhe o prazo de quinze dias, a contar do recebimento da notificação, para comprovar perante o Tribunal o recolhimento da primeira parcela, e de trinta dias, a contar da parcela anterior, para comprovar os recolhimentos das demais parcelas, devendo incidir sobre cada valor mensal, atualizado monetariamente, os juros de mora devidos, no caso do débito, na forma prevista na legislação em vigor, alertando o responsável que a falta de comprovação do recolhimento de qualquer parcela importará no vencimento antecipado do saldo devedor, nos termos do § 2º do art. 217 do Regimento Interno deste Tribunal; e
e)	enviar cópia do Acórdão que vier a ser proferido à Fundação Nacional de Saúde, à responsável e ao Município de Dário Meira/BA, para ciência, informando-lhes que a deliberação, acompanhada do Relatório e Voto que a fundamentarem, estará disponível para consulta no endereço www.tcu.gov.br/acordaos, além de esclarecer que, caso requerido, o TCU poderá fornecer sem custos as correspondentes cópias, de forma impressa.
O Ministério Público junto ao TCU manifestou-se, em linhas gerais, de acordo com a proposta de mérito apresentada pela unidade técnica, com os seguintes adendos (peça 66) : (i) o julgamento pela irregularidade das contas deve ser amparado não somente na omissão no dever de prestar contas, conforme aduz a unidade, mas também fundamentado na ocorrência de dano ao erário; (ii) diferentemente da unidade técnica, considera que não houve a prescrição da pretensão punitiva, de sorte que propõe a aplicação da multa prevista no art. 57 da Lei 8.443/1992; e (iii) sugere encaminhamento dos autos ao Ministério Público da União.
	É o relatório.

não há.

Procurador Júlio Marcelo de Oliveira.

TOMADA DE CONTAS ESPECIAL. CONVÊNIO. CONSTRUÇÃO DE MÓDULOS SANITÁRIOS. APROVAÇÃO PARCIAL DE DESPESAS. APROVEITABILIDADE DA PARCELA EXECUTADA. AUSÊNCIA DE PRESTAÇÃO FINAL DE CONTAS. PRESUNÇÃO DE PREJUÍZO AO ERÁRIO. CITAÇÃO. REVELIA. CONTAS IRREGULARES. DÉBITO. AUSÊNCIA DE PRESCRIÇÃO DA PRETENSÃO PUNITIVA. MULTA. CIÊNCIA.

TOMADA DE CONTAS ESPECIAL (TCE)

Secretaria de Controle Externo de Tomada de Contas Especial (SecexTCE).

A presente tomada de contas especial foi instaurada pela Fundação Nacional de Saúde (Funasa) em desfavor da Sra. Maria de Fátima Aragão Sampaio, então prefeita de Dário Meira/BA (2005-2012) , em razão da omissão no dever de prestar contas de parte dos recursos repassados ao município por meio do Convênio 40/2004 (Siafi 527394) , que tinha por objeto "a execução de Melhorias Sanitárias Domiciliares - MSD".
O instrumento pactuou um total de R$ 258.787,02, dos quais R$ 8.798,76 a título de contrapartida do ente municipal, com vigência, após termos aditivos, entre 5/7/2004 a 6/11/2012, recaindo o prazo para prestação de contas até 6/1/2013. Os recursos federais foram repassados ao município mediante três ordens bancárias, as duas primeiras no valor individual de R$ 99.995,30, efetivadas em 5/5/2006 e 2/2/2007, e a derradeira no valor de R$ 49.997,70 em 11/11/2010.
O último relatório de visita técnica da Funasa (peça 28) , de 8/8/2012, concluiu pela execução de 81,30% da obra prevista, bem como o Parecer Financeiro 151/2016, de 18/11/2016 (Peça 41, p. 1-2) , sugerindo-se a não aprovação da segunda parcela dos recursos transferidos, em virtude da omissão no dever de prestar contas. O valor da terceira parcela foi integralmente ressarcido, devidamente corrigido, já pela administração sucessora.
Após tentativas frustradas de obter a prestação de contas , a Funasa instaurou a TCE e concluiu, no relatório final (peça 50, p. 1-4) , de 21/12/2016, que o prejuízo apurado foi de R$ 99.995,30, referente exclusivamente ao segundo repasse, imputando-se a responsabilidade à ex-prefeita, posicionamento ratificado pela Controladoria-Geral da União (peça 51, p. 1-4) .
Após a regular citação da responsável, a unidade técnica, em posição uniforme (peças 63-65) , propõe considerar revel a Sra. Maria de Fátima Aragão Sampaio, uma vez que não compareceu aos autos para apresentar alegações de defesa, julgar irregulares as suas contas, bem como condená-la em débito.
O Ministério Público junto ao TCU, no parecer acostado à peça 66, manifestou-se, em linhas gerais, de acordo com a proposta de encaminhamento da unidade técnica, e consignou os seguintes adendos: (i) o julgamento pela irregularidade das contas deve ser amparado não somente na omissão no dever de prestar contas, conforme aduz a unidade, mas também fundamentado na ocorrência de dano ao erário; (ii) diferentemente da unidade técnica, considera que não houve a prescrição da pretensão punitiva, de sorte que propõe a aplicação da multa prevista no art. 57 da Lei 8.443/1992; e (iii) sugere encaminhamento dos autos ao Ministério Público da União.
Feito este breve relato, passo a decidir.
Ao incorporar as manifestações prévias às minhas razões de decidir, acompanho o encaminhamento sugerido, com os ajustes propostos pelo MPTCU, no sentido de julgar irregulares as contas da responsável, condená-la em débito em razão da impugnação parcial de despesas do convênio e da omissão no dever de prestar contas, bem como aplicar a multa prevista no art. 57 da Lei 8.443/1992. Não obstante, considero necessário tecer considerações adicionais.
Aplicam-se à Sra. Maria de Fátima Aragão Sampaio os efeitos da revelia, previstos no art. 12, §3º, da Lei 8.443/1992, uma vez que não compareceu aos autos mesmo após sua regular citação, comprovada pelo aviso de recebimento à peça 61.
Inicialmente, observo que, em tese e a rigor, a tomada de contas especial deveria abarcar também os recursos referentes à primeira parcela repassada, e não se restringir ao ressarcimento da segunda parcela (lembrando que os valores referentes à terceira parcela foram ressarcidos pelo prefeito sucessor, que também impetrou ação judicial em razão da ausência de documentos referentes ao convênio ao iniciar seu mandato) . Isso porque, conforme se extrai dos autos, não houve a devida prestação de contas final dos recursos repassados.
Assim, como houve somente prestação de recursos parcial referente à primeira parcela - o que era condição para liberação da terceira parcela, conforme subcláusula primeira da cláusula terceira dos termos do convênio (peça 7, p. 4) - a ausência de prestação de contas final poderia, em tese, ensejar a presunção de prejuízo nos valores integrais repassados.
A despeito disso, não considero razoável propor a restituição dos autos à unidade técnica para renovação da citação da responsável, principalmente porque o objeto do ajuste em tela (construção de 125 módulos sanitários) permite que a execução parcial resulte em prestabilidade individual das unidades construídas, diferentemente de outros tipos de empreendimentos cuja ausência de execução integral pode levar à total imprestabilidade e ao completo desperdício de recursos públicos.
Ressalte-se, nesse sentido, que os relatórios de visita técnica e pareceres da Funasa atestam a execução de 102 unidades, o que perfaz mais de 80% da meta pactuada, condizente com a execução financeira anterior ao terceiro repasse - o Parecer Técnico Parcial da Funasa à peça 19 formalmente aprova a prestação de contas parcial referente à primeira parcela, sugerindo-se a liberação da parcela derradeira.
Da mesma forma, ainda com base nos relatórios de visita técnica procedidos pela Funasa, que atestam a execução de mais de 80% dos módulos sanitários, considero alta a probabilidade de os recursos referentes à segunda parcela terem sido aplicados para os fins previstos. Contudo, em vista da completa ausência de informações de prestação de contas desses recursos, não é possível a aprovação de despesas sem a devida documentação comprobatória, sobretudo em função de não ser possível estabelecer o necessário nexo de causalidade entre os valores repassados e os gastos alegados, situação esta que pode ser revertida em sede recursal, caso a responsável compareça com os elementos de prestação de contas.
Acerca da aplicação de multa com fulcro no art. 57 da Lei Orgânica do TCU, acompanho integralmente as conclusões registradas pelo MPTCU, que, ao divergir pontualmente da unidade técnica, entende não ter ocorrido a prescrição da pretensão punitiva (peça 66, p. 3) :
 (...) embora a unidade instrutiva proponha que seja reconhecida, neste caso em concreto, a prescrição da pretensão punitiva, o MP de Contas não vê óbices para a aplicação de sanção fundamentada no art. 57 da Lei 8.443/1992, pois a data da irregularidade - omissão no dever de prestar contas - é 6/1/2013 (data limite para a prestação de contas) e o despacho que ordenou a citação está datado de 5/4/2019. Assim, diferentemente do que defende a unidade instrutiva, não está prescrita a pretensão punitiva deste Tribunal de Contas da União.
Agrava a reprovabilidade da conduta da responsável o fato de não ter disponibilizado ao sucessor a documentação necessária à prestação de contas, conforme constou dos termos de sua citação. Por essas razões, acolho a proposta de sanção pecuniária. 
Por fim, registro algumas ocorrências que chamam a atenção nestes autos, mas que, pela inconclusividade e por refugirem ao objeto precípuo festa TCE, não resultarão em medidas a constarem da proposta de acórdão a ser submetida ao Colegiado.
Refiro-me a atrasos nos repasses por parte da Funasa - e que motivaram o município a solicitar redução de metas -, bem como a morosidade por parte da autarquia na análise da prestação de contas parcial e no pedido de repactuação do convênio.
O primeiro repasse efetivou-se em 5/5/2006, com previsão de conclusão das obras em 180 dias. Contudo, o segundo repasse só se deu em 2/2/2007, ou seja, já depois de extrapolado o prazo convencionado. Não obstante, logo em seguida, na segunda visita técnica, em 20/4/2007, a autarquia registra que 54 unidades estavam concluídas, 17 iniciadas e 17 por iniciar.
De se concluir então, que, àquela altura, apesar do atraso no repasse da segunda parcela, o convênio transcorria dentro de certa normalidade, com avanço físico e financeiro compatíveis.
Em 28/8/2007, a prefeitura encaminha à Funasa a prestação de contas da primeira parcela, cuja aprovação era condição para o repasse da terceira e última parcela. Ato contínuo, o município oficia junto ao concedente pedido de redução de metas, em 12/9/2007, ou seja, ainda antes de o terceiro repasse ter sido feito.
A análise da Funasa que aprova a primeira prestação de contas se dá somente em 6/3/2009 (peça 19) , ou seja, um ano e meio depois de recebidas as informações, e, apoiada em novo relatório de visita técnica no qual já constava a execução de 102 unidades, recomenda o repasse da terceira parcela. Ainda, registra aquele documento como "impropriedade" a não conclusão de 23 módulos faltantes - o que soa inusitado, tendo em vista que ainda não havia sido repassada a última parcela para fazer frente a esse quinhão restante - e que a redução de metas solicitada pelo município seria avaliada por outra área da autarquia.
A terceira parcela foi então repassada, após sucessivas prorrogações de ofício por parte da Funasa, somente em 11/11/2010 - e aqui já se vão mais de quatro anos e meio desde o início das obras - e, mais grave, sem que houvesse sido analisado o pedido de repactuação de metas pela autarquia concedente.
Após duas cobranças de prestação final de contas por parte da Funasa, em 1/4/2011 e 29/7/2011, o município reitera seu pedido de repactuação de metas que havia sido feito quatro anos antes.
O assunto finalmente foi avaliado pela Funasa nos pareceres às peças 26 e 27, de 29/7/2011 e 3/11/2011, respectivamente, nos quais a manifestação é pelo não acatamento da solicitação da prefeitura. No caso do parecer à peça 27, p. 2, consta o seguinte:
12) Quanto à argumentação daquela Prefeitura, de que "... ocorreu uma falha da FUNASA que não cumpriu com o pactuado no cronograma de desembolso e só liberou a segunda parcela 09 (nove) meses apos liberação da primeira...." solicitamos pronunciamento dessa área de convênios para justificar a razão do atraso e se, nesse caso, é devida a redução de metas aquela Prefeitura Municipal.
Embora não se tenha logrado encontrar nos autos quaisquer justificativas relacionadas ao atraso no repasse mencionado no trecho transcrito acima (segunda parcela) , o breve histórico resgatado acima denota morosidade excessiva da autarquia, desorganização e decisões questionáveis, como, por exemplo, aquela de aprovar o repasse da terceira parcela sem que um simples pedido de repactuação de metas houvesse sido analisado - o qual, como se viu, viria a ser respondido negativamente pelo concedente longos quatro anos depois.
Deixo registradas essas anotações apenas para demonstrar que, em muitos casos, as dificuldades enfrentadas pelo gestor responsável pela execução do convênio podem ser agravadas pela atuação deficiente por parte do concedente. No presente caso concreto, não seria demais cogitar a responsabilização solidária de servidores da Funasa pelo questionável repasse da terceira parcela, o que deixo de propor somente pelo fato de que esses recursos foram posteriormente ressarcidos pelo prefeito sucessor, afastando-se, assim, a ocorrência de prejuízo desse montante.
À parte dessa breve digressão, é inconteste que a ausência de prestação de contas referente à segunda parcela, com a consequente presunção de prejuízo ao erário, é irregularidade atribuível tão somente à ex-prefeita. Não atendido o dever constitucional de prestar contas de recursos federais geridos, inafastável se faz o julgamento pela irregularidade da presente TCE.
Com essas considerações, acompanhando os pareceres prévios, VOTO para que o Tribunal aprove a minuta de acórdão que submeto à apreciação deste Colegiado.
TCU, Sala das Sessões Ministro Luciano Brandão Alves de Souza, em 31 de março de 2020.
VITAL DO RÊGO
Relator